臺灣臺中地方法院民事判決
111年度中簡字第652號
原      告  郭隽驛（原名郭俊澄）

被      告  臺中市政府建設局

法定代理人  陳大田  
訴訟代理人  楊文賓  
            蔡慈惠  
被      告  彰化縣員林市公所

法定代理人  游振雄  
被      告  曾万齡（原名曾秀貞）

上列當事人間請求分割共有物事件，本院於民國111年8月8日言
詞辯論終結，判決如下︰
　　主　　　文
原告之訴駁回。
訴訟費用由原告負擔。
    事實及理由
壹、程序方面：被告曾万齡（原名曾秀貞，下稱曾万齡）、彰化
    縣員林市公所（下稱員林市公所）經合法通知，未於言詞辯
    論期日到場，核無民事訴訟法第386條所列各款情形，爰依
    原告之聲請，由其一造辯論而為判決。
貳、實體方面：
一、原告主張：兩造為坐落臺中市○○區○○段00地號土地（面積15
    4平方公尺土地，下稱系爭土地）之共有人，應有部分比例
    如附表所示。兩造就系爭土地並無不分割之約定，亦無因物
    之使用目的不能分割之情形，惟兩造無法達成分割協議，爰
    依民法第823條第1項、第824條之規定，訴請分割系爭土地
    。並聲明：兩造共有之系爭土地應分割為⑴如附圖編號A部分
    面積68平方公尺之土地分歸被告臺中市政府建設局所有，⑵
    如附圖編號B部分面積51平方公尺之土地分歸員林市公所所
    有，⑶如附圖編號C部分面積35平方公尺土地分歸原告與曾万
    齡依應有部分4分之1、4分之3之比例維持共有。
二、被告方面：
  ㈠臺中市政府建設局則以：系爭土地目前供作道路使用，已經
    編為臺中市太平區中山路3段53巷30弄，為維持道路之整體
    性，原則上不同意分割，如要分割，則同意原告所提之分割
    方案等語置辯。並聲明：原告之訴駁回。
　㈡曾万齡、員林市公所均未於言詞辯論期日到場，亦未提出書
    狀為任何聲明或陳述。
三、本院之判斷：
  ㈠原告主張系爭土地為兩造共有，應有部分如附表所示，兩造
    並無不分割之約定，惟未能達成分割協議等情，業據提出地
    籍圖騰本、土地登記第一類謄本為證（見本院卷第45、115
    、116頁），且為被告所不爭執，而堪信其上開主張為真正
    。
　㈡又原告主張系爭土地並無因物之使用性質不能分割之情事，
    故請求依分割系爭土地如附圖所示。臺中市政府建設局則抗
    辯因系爭土地現供道路使用，為維持道路之整體性，原則上
    不同意分割等語。經查：
　⒈按各共有人，除法令另有規定外，得隨時請求分割共有物。
    但因物之使用目的不能分割或契約訂有不分割之期限者，不
    在此限。民法第823條第1項定有明文。是共有物之分割，民
    法採自由分割為原則，惟設有法令禁止分割、因物之使用目
    的不能分割、契約訂有不分割之期限等限制，此觀民法第82
    3條第1項規定自明。所稱因物之使用目的不能分割，係指共
    有物繼續供他物之用，而為其物之利用所不可缺，或為一權
    利之行使所不可缺者而言，該規定旨在增進共有物之經濟效
    用，並避免不必要之紛爭，如已闢為道路或市場使用之共有
    土地，因係供公眾使用，事涉公益，均屬因物之使用目的不
    能分割。又既稱「不能分割」，當包括原物分割與變價分割
    在內（最高法院109年度台上字第2583號、109年度台上字第
    1403號判決意旨參照）。
  ⒉經查，系爭土地之使用分區為道路用地，乃屬「臺中市太平
    區都市計畫細部計畫案」內之「10公尺計畫道路」等情，除
    有原告提出之臺中市太平區都市計畫土地使用分區（公共設
    施用地）證明書為證（見本院卷第71頁）外，並有臺中市政
    府都市發展局111年5月6日中市都測字第1110096453號函附
    卷可查（見本院卷第67頁），而堪認系爭土地乃屬道路用地
    無誤。又系爭土地除其中6平方公尺現遭第三人所有之建物
    占用外，其餘148平方公尺現均鋪設柏油，闢為道路使用，
    並經編為臺中市太平區中山路3段53巷30弄，兩側均有建物
    等情，有臺中市空間地圖查詢系統截圖、現場照片在卷可稽
    （見本院卷第85、83頁），並經本院審勘驗現場明確，製有
    勘驗筆錄足稽（見本院卷第77至81頁），復囑託臺中市太平
    地政事務所繪製土地複丈成果圖（即附圖）附卷可憑（見本
    院卷第95頁）。參以系爭土地面積為154平方公尺，其中僅6
    公尺非供道路使用；換言之，系爭土地之現況乃有逾百分之
    96（計算式：148÷154≒0.961）之面積均已闢為道路，供公
    眾通行使用，依前揭說明，自屬民法第823條第1項但書所定
    因物之使用目的不能分割之土地，且不能分割乃包括原物分
    割及變價分割，否則將有礙於系爭土地做為道路供公眾通行
    使用之公益目的。是原告請求分割系爭土地，自於法不合。
　⒊原告雖提出臺北市政府108年7月12日府工新字第1083071314
    號令及所附「臺北市容積移轉審查許可自治條例第四條第二
    項送出基地屬已開闢、未開闢都市計畫道路之認定基準」（
    見本院卷第117、118頁），主張系爭土地並非已開闢之道路
    用地云云。經查，臺北市政府容積移轉審查許可自治條例第
    4條第1項、第2項規定：「自本自治條例施行日起，接受基
    地所有權人得以贈與市政府本市都市計畫區內私有公共設施
    保留地方式移入容積。前項私有公共設施保留地應符合下列
    條件之一：一、未開闢都市計畫道路，申請範圍應為完整路
    段，且二側均與現有已開闢之計畫道路相連通。二、已開闢
    都市計畫道路。三、經市政府認定公告為消防通道之未開闢
    計畫道路。之百分之50。」，顯見上開基準乃臺北市政府為
    處理接受土地所有權人贈與都市計畫區內私有公共設施保留
    地事宜，而就該條例所指「已開闢」、「未開闢」都市計畫
    道路所訂立之認定標準，與共有土地之分割事宜，並無任何
    關聯。而系爭土地之現況乃為供公眾通行之柏油道路，且已
    編為臺中市太平區中山路3段53巷30弄，兩側均有建物，業
    如前述，是其無論屬臺北市政府容積移轉審查許可自治條例
    所認定之已開闢或未開闢都市計畫道路，均無礙於其因物之
    使用目的而不能分割之認定。是原告上開主張，並無可採。
四、綜上所述，系爭土地既因已闢為道路使用，而屬民法第823
    條第1項但書規定依物之使用目的不能分割之情形，則原告
    訴請依附圖所示方案裁判分割系爭土地，自無理由，不應准
    許。
五、本件事證已臻明確，兩造其餘攻擊防禦方法及舉證，與本件
    判決結果並無影響，爰不逐一論述。
六、結論：本件原告之訴為無理由，判決如主文。　　
中　　華　　民　　國　　111 　年　　8 　　月　　29　　日
                  臺灣臺中地方法院臺中簡易庭
                                  法  官  郭妙俐
以上為正本係照原本作成。
如不服本判決，應於送達後20日內，向本院提出上訴狀並表明上
訴理由，如於本判決宣示後送達前提起上訴者，應於判決送達後
20日內補提上訴理由書（須附繕本）。如委任律師提起上訴者，
應一併繳納上訴審裁判費。
中　　華　　民　　國　　111 　年　　8 　　月　　29　　日
                                  書記官  林素真
附表：
編號 共有人 應有部分 1 郭隽驛（原名郭俊澄） 18分之1 2 曾万齡（原名曾秀貞） 18分之3 3 臺中市政府建設局 9分之4 4 彰化縣員林市公所 3分之1